臺灣新竹地方法院民事判決　　　　　　　　94年度訴字第19號
原　　　告　大眾商業銀行股份有限公司
法定代理人　丙○○
訴訟代理人　甲○○
　　　　　　己○○
被　　　告　乙○○
　　　　　　丁　○
訴訟代理人　戊○○
參　加　人　台南區中小企業銀行股份有限公司
法定代理人　庚○○
上列當事人間請求塗銷所有權移轉登記等事件，本院於民國94年
8月3日辯論終結，判決如下：
    主      文
被告乙○○與被告丁○間於民國九十三年十一月二十五日，就如
附表所示不動產所有權之買賣行為應予撤銷。
被告丁○應將如附表所示不動產以新竹縣新湖地政事務所於民國
九十三年十一月二十五日以買賣為原因所為之所有權移轉登記予
以塗銷，並回復登記為被告乙○○所有。
訴訟費用由被告連帶負擔。
    事 實 及 理 由
一程序方面：
(一)本件被告經合法通知，未於言詞辯論期日到場，核無民事訴訟
  法第386條所列情形，爰依原告聲請，由其一造辯論而為判決
  。
(二)按就兩造之訴訟有法律上利害關係之第三人，為輔助一造起見
  ，於該訴訟繫屬中，得為參加。參加，得與上訴、抗告或其他
  訴訟行為，合併為之。民事訴訟法第58條第1、2項定有明文。
  準此，參加他人訴訟，必須有法律上之利害關係，且有輔助之
  意者，始得為之，所謂法律上利害關係，係指第三人在私法上
  之地位，因其輔助之當事人一造敗訴，將受直接或間接之不利
  益而言。查參加人台南區中小企業銀行股份有限公司主張被告
  乙○○為其之債務人，於民國93年7月26日向參加人借得新台
  幣（下同）600,000元，僅繳本息至94年2月25日止，核尚欠本
  金494,282元及按年息百分之8計算之利息、違約金未還。詎料
  ，被告乙○○卻於93年11月11日將其原有之如附表所示不動產
  以買賣為原因移轉登記予被告丁○，實有損害參加人債權之虞
  ，若原告不幸因而敗訴，如附表所示不動產參加人將無從執行
  受償，是參加人對本訴訟當有法律上之利害關係，爰聲請輔助
  原告參加本件訴訟等語。查參加人主張被告乙○○尚欠參加人
  前揭借款、利息、違約金未清償之事實，業據其提出借據、授
  信約定書、繳款明細等為證，自堪信為真正。因此，參加人既
  為被告乙○○之債權人，倘原告獲敗訴判決，參加人將無法執
  行如附表所示不動產而受償，則原告本件訴訟之勝敗，乃直接
  影響參加人利益，堪認參加人對原告本件訴訟有法律上之利害
  關係，是其於本件訴訟進行中，聲請輔助原告參加本件訴訟，
  尚屬有據，應予准許。
二原告主張：
(一)緣訴外人金祺實業有限公司（下稱金祺公司）於92年8月29日
  偕同訴外人金月根、被告乙○○為連帶保證人，向原告借款
  800,000元，借款期間自92年8月29日起至95年8月29日止，利
  息按年息百分之14固定計付，本息自借款日起按期攤還，期間
  如未按期攤還本息或違約時，借款人即喪失期限之利益，視為
  全部到期，應立即全部償還借款；且逾期償還本金、利息或本
  息時，除仍按約定利率計算外，另按借款總餘額，自應償付日
  起，逾期在6個月以內者按約定利率百分之10，逾期超過6個月
  者按約定利率百分之20加付違約金。上開借款除繳至93年10月
  29日之本息外，其餘本金527,810元及利息、違約金部分迄未
  清償，依訴外人金祺公司所簽訂授信約定書第5條第1款約定，
  本件借款應視為全部到期，依法訴外人金祺公司、金月根及被
  告乙○○，應立即清償全部借款。
(二)嗣經原告向訴外人等催討欠款時，始得知被告乙○○業已將如
  附表所示不動產，於93年11月25日買賣並移轉登記予其配偶即
  被告丁○。查訴外人金祺公司、金月根及被告乙○○已向本院
  聲請宣告破產，顯見被告乙○○已無其他財產可供清償，又被
  告乙○○、丁○間並未提出任何關於買賣價金往來之證明，自
  係無對價關係，即屬無償行為，顯已損害原告債權之求償，為
  此，爰依民法第244條第1項、第4項之規定，訴請撤銷被告間
  之買賣行為，並聲請塗銷被告丁○所有權移轉登記，回復登記
  為被告乙○○所有。
(三)倘被告乙○○、丁○間可提出有關於買賣之價金往來證明，然
  被告乙○○於93年11月25日遽將如附表所示不動產出售予被告
  丁○並將所有權移轉登記予被告丁○，隨即4天後（93年11月
  29日）逾期未繳；而被告丁○係被告乙○○之配偶，明知金祺
  公司積欠原告債務及被告乙○○為連帶保證人，竟又承買，致
  原告不能就系爭不動產追償，則被告間所為之買賣行為，顯已
  損害原告債權之求償，原告亦得依民法第244條第2項、第4項
  之規定，訴請撤銷被告間之買賣行為，並聲請塗銷被告丁○所
  有權移轉登記，回復登記為被告乙○○所有。
(四)綜上，爰聲明：如主文所示。
三被告則以：被告乙○○為被告丁○先生，被告乙○○因其父親
  金月根之債務拖累且目前身體狀況不佳，無法操勞及天天工作
  ，致無力清償債務，被告為了能保有共同之如附表所示不動產
  ，乃於93年11月間以總價1,780,000元（買賣價金以被告丁○
  負擔被告乙○○於復華銀行貸款1,395,000元及匯款300,000元
  、給付85,000元之方式支付），向被告乙○○購買如附表所示
  不動產，雖上開房地為被告二人共有之財產，被告丁○怕被告
  乙○○其他之債權人有所疑慮及異議，還係以相當市價之價格
  向被告乙○○購買上開房地，是被告二人間確是買賣行為，且
  無侵害被告乙○○之任何債權人權益。被告丁○應付之款項皆
  已付予被告乙○○，亦負擔銀行貸款，是原告主張被告間視同
  贈與（無償行為）之買賣，有害原告債權之清償，請求撤銷被
  告間之買賣行為，並塗銷被告丁○所有權移轉登記，回復登記
  為被告乙○○所有，顯非事實，應予駁回等語，資為抗辯。並
  聲明：原告之訴駁回。
四兩造不爭執之事實：
(一)訴外人金祺公司於92年8月29日偕同訴外人金月根、被告乙○
  ○為連帶保證人，向原告借款800,000元，借款期間自92年8月
  29日起至95年8月29日止，利息按年息百分之14固定計付，本
  息自借款日起按期攤還，期間如未按期攤還本息或違約時，借
  款人即喪失期限之利益，視為全部到期，應立即全部償還借款
  ；且逾期償還本金、利息或本息時，除仍按約定利率計算外，
  另按借款總餘額，自應償付日起，逾期在6個月以內者按約定
  利率百分之10，逾期超過6個月者按約定利率百分之20加付違
  約金。上開借款除繳至93年10月29日之本息外，其餘本金527,
  810元及利息、違約金部分迄未清償，依訴外人金祺公司所簽
  訂授信約定書第5條第1款約定，本件借款應視為全部到期，依
  法訴外人金祺公司、金月根及被告乙○○，應立即清償全部借
  款。
(二)被告乙○○所有如附表所示不動產，已於93年11月25日以買賣
  為原因而移轉登記予其配偶即被告丁○。
(三)訴外人金祺公司、金月根及被告乙○○已向本院為宣告破產之
  聲請。
五本院之判斷：
(一)按債務人所為之有償行為，於行為時明知有損害於債權人之權
  利者，以受益人於受益時亦知其情事者為限，債權人得聲請法
  院撤銷之。債權人依前項之規定聲請法院撤銷時，得並聲請命
  受益人或轉得人回復原狀。但轉得人於轉得時不知有撤銷原因
  者，不在此限。民法第244條第2、4項定有明文。本件被告乙
  ○○將如附表所示不動產所有權移轉登記予被告丁○，縱屬買
  賣之有償行為，惟被告間就如附表所示不動產所為買賣之有償
  行為顯有損害於原告之債權，且為被告等所明知，茲分述理由
  如下：
1.被告等抗辯：被告丁○於93年11月間以總價1,780,000元向被
  告乙○○購買如附表所示不動產，被告丁○分別於93年11月15
  日匯款300,000元予被告乙○○，於94年1月2日交付現金85,00
  0元予被告乙○○，其餘價金則以支付復華銀行貸款1,395,000
  元之方式支付等語，並提出郵政國內匯款執據、被告乙○○出
  具之收據一紙為證。
2.被告乙○○於93年12月9日具狀向本院聲請破產宣告，其聲請
  狀所附之附表五載明其財產明細為現金62,000元，嗣破產程序
  調查中，被告乙○○於94年1月5日提出民事陳報狀敘明被告乙
  ○○與被告丁○結清如附表所示不動產之買賣價款，得款85,0
  00元，而被告乙○○於93年12月份工作結餘44,000元，被告目
  前現金共計有191,000元之事實，業據本院調閱本院93年度破
  字第11號宣告破產事件卷宗查閱無訛。
3.被告乙○○為其向訴外人復華銀行借款之擔保，而以如附表所
  示不動產設定1,680,000元之本金最高限額抵押權，存續期間
  自93年7月22日起至133年7月21日止，並於93年7月26日登記在
  案。嗣被告乙○○於93年7月29日向復華銀行借款639,000元、
  761,000元，合計1,400,000元，現尚欠614,562元、739,020
  元，合計1, 353,582元之事實，有復華銀行94年5月23日復平
  字第123號函暨檢附之放款戶內容查詢、他項權利證明書等附
  卷可稽。
4.綜上各情，縱認被告乙○○、丁○間就如附表所示不動產所為
  之買賣為真正，然依被告乙○○所述其僅收取被告丁○支付之
  部分價金308,500元，尚餘一百餘元之價金未收取，而被告乙
  ○○以如附表所示不動產為擔保而向復華銀行之借款一百餘萬
  元，被告丁○既未代為清償，亦未承擔該項借款之債務，被告
  乙○○即將如附表所示不動產所有權移轉登記予被告丁○，致
  被告乙○○向復華銀行借款之消極債務未減少，反減少其積極
  財產，致使原告無法就如附表所示不動產求償，則被告乙○○
  所為前揭買賣之有償行為顯有害原告之債權，應可認定。且依
  前所述，被告乙○○之積極財產除如附表所示不動產及現金62
  ,000 元外，並無其他積極財產，準此，被告乙○○為前揭買
  賣行為時，在未收取全部價金或由被告丁○承擔借款債務前，
  即將系爭不動產所有權移轉登記予被告丁○，被告乙○○自明
  知該買賣行為有害原告之債權，而被告丁○為被告乙○○之妻
  ，其除知悉被告被告乙○○之經濟狀況已陷於支付不能外，在
  受領移轉如附表所示不動產所有權之同時，並未給付全部買賣
  價金或承擔被告乙○○向復華銀行借款之債務，自亦知悉其受
  領如附表所示不動產所有權之移轉將有害原告之債權，亦可認
  定。故而，本件訴外人金祺公司向原告貸款未償，被告乙○○
  為其連帶保證人，對於該借款須負連帶保證責任等情，既如前
  述，則其將名下所有不動產出賣予被告丁○，並辦理移轉登記
  ，惟未一併請求被告丁○給付全部買賣價金或承擔被告乙○○
  向復華銀行借款之債務，使被告乙○○之財產由原來之如附表
  所示不動產所有權變成對被告丁○之普通債權即買賣價金請求
  權，將削弱原告債權之擔保，有害於原告債權之完全受償，並
  此為被告等所明知，本件原告行使撤銷權，撤銷被告間之買賣
  行為，並聲請命被告等回復原狀，揆諸前揭規定，自屬有據。
5.雖被告抗辯：被告乙○○將上開房地出賣予被告丁○並沒有詐
  害損及原告或其他任何債權人等語，惟查，被告乙○○以如附
  表所示不動產為擔保而向復華銀行之借款一百餘萬元，被告丁
  ○既未代為清償，亦未承擔該項借款之債務，被告乙○○即將
  該不動產所有權移轉登記予被告丁○，業如前述，則其結果將
  造成如附表所示不動產之價值如低於抵押權所擔保之債權時，
  抵押權人即復華銀行實行抵押權後，就不足清償之部分仍屬被
  告乙○○之債務，復華銀行仍會對被告乙○○求償，被告乙○
  ○對復華銀行之借款債務並無減少，反之，如該不動產之價值
  高於抵押權所擔保之債權時，原告則不能以如附表所示不動產
  為執行標的而求償，此能謂無損於原告之債權？是以，被告前
  揭抗辯，自不足採。
(二)綜前所述，本件原告依民法第244條第2項、第4項之規定，既
  得撤銷被告兩人間之買賣行為，並聲請命被告等回復原狀，則
  原告請求撤銷被告乙○○與被告丁○間就如附表所示不動產所
  為之買賣行為，及被告陳華應將如附表所示不動產之所有權移
  轉登記予以塗銷，並回復登記為被告乙○○所有，均無不合，
  應予准許。
六本案判決之基礎已臻明確，兩造其餘攻擊防禦方法及舉證，核
  與判決無影響，爰不另一一論述，併此敘明。
七訴訟費用負擔之依據：民事訴訟法第78條。
中　　華　　民　　國　　94　　年　　8 　　月　　26　　日
                  民事第一庭    法　官　謝永昌
以上正本係照原本作成。
如對本判決上訴，須於判決送達後20日內向本院提出上訴狀。
中　　華　　民　　國　　94　　年　　8 　　月　　26　　日
                                書記官  蕭宛琴
附表：
┌──────────────────────────────────────────┐
│土地標示：                                                                          │
├───┬───┬────┬───┬───┬──┬────────┬──────┬──┤
│編號  │縣  市│鄉鎮市區○段    │ 地號 │地目│面積（平方公尺）│權 利 範 圍 │備註│
├───┼───┼────┼───┼───┼──┼────────┼──────┼──┤
│ １   │新竹縣│湖口鄉  │成功  │ 1066 │ 建 │2414            │10000分之107│    │
└───┴───┴────┴───┴───┴──┴────────┴──────┴──┘
┌────────────────────────────────────────────┐
│附表（建物）︰　　　　　　　　　　　　　　　　　　                                      │
├──┬──┬────┬────┬────┬───────┬─────────┬──┬──┤
│    │    │        │        │建築式樣│建物面積（單位│附屬建物（面積單位│權利│備考│
│    │    │        │        │主要建築│：平方公尺）  │：平方公尺）      │範圍│　　│
│編號│建號│建物門牌│基地坐落│材料及房├───┬───┼─────┬───┤　　│　　│
│　  │　  │　　　　│　　　　│屋層數  │三層  │合計  │主要建築材│面積  │    │　　│
│    │    │　　　　│　　　　│        │      │      │料及用途  │      │    │    │
├──┼──┼────┼────┼────┼───┼───┼─────┼───┼──┼──┤
│1   │107 │新竹縣湖│新竹縣湖│住家用、│42.78 │42.78 │陽台      │7.22  │全部│    │
│    │    │口鄉成功│口鄉成功│鋼筋混凝│      │      ├─────┼───┤　　│    │
│　  │　  │路1024巷│段1066號│土造、5 │      │      │花台      │0.64  │　　│    │
│　  │　  │48號3樓 │        │層      │      │      │          │      │　　│    │
└──┴──┴────┴────┴────┴───┴───┴─────┴───┴──┴──┘
